ACORDAO-COMPLETO-2544526

ACÓRDÃO 1969/2023 ATA 6/2023 - PRIMEIRA CÂMARA

VISTOS, relatados e discutidos estes autos de tomada de contas especial instaurada pelo Ministério do Turismo (MTur) em razão de não comprovação da regular aplicação dos recursos repassados pela União por meio do termo de parceria 730728/2009.
ACORDAM os ministros do Tribunal de Contas da União, reunidos em sessão da 1ª Câmara, diante das razões expostas pelo relator, em:
9.1. considerar revel o Instituto Cia do Turismo, para todos os efeitos, dando-se prosseguimento ao processo, com fulcro no art. 12, § 3º, da Lei 8.443/1992;
9.2. rejeitar as razões de justificativas apresentadas por Jorge Nicolau Meira;
9.3. rejeitar parcialmente as alegações de defesa apresentadas por Jorge Nicolau Meira;
9.4. julgar irregulares as contas do Instituto Cia do Turismo e de Jorge Nicolau Meira, com fundamento no art. 16, III, "c", da Lei 8.443/1992, condenando-os, solidariamente, ao pagamento das quantias a seguir especificadas, atualizadas monetariamente e acrescidas de juros de mora, calculados a partir das datas especificadas até a data do efetivo recolhimento, fixando o prazo de 15 (quinze) dias, a contar da notificação, para que comprovem, perante o Tribunal (art. 214, III, 'a', do RI/TCU) , o recolhimento da dívida aos cofres do Tesouro Nacional, na forma da legislação em vigor:
	Data de ocorrência
	Valor histórico (R$) 
	Identificador da parcela

	29/3/2010
	31.000,00
	D1

	17/11/2010
	235.000,00
	D2

	9/12/2011
	22.469,56
	C1

9.5. aplicar, individualmente, ao Instituto Cia do Turismo e a Jorge Nicolau Meira a multa prevista no art. 57 da Lei 8.443/1992, no valor de R$ 50.000,00 (cinquenta mil reais) , com a fixação do prazo de 15 (quinze) dias, a contar da notificação, para comprovarem, perante o Tribunal (art. 214, III, 'a', do RI/TCU) , o recolhimento da dívida aos cofres do Tesouro Nacional, atualizada monetariamente desde a data do presente acórdão até a do efetivo recolhimento, se for paga após o vencimento, na forma da legislação em vigor;
9.6. aplicar a Jorge Nicolau Meira a multa prevista no art. 58 da Lei 8.443/1992, no valor de R$ 10.000,00 (dez mil reais) , com a fixação do prazo de 15 (quinze) dias, a contar da notificação, para comprovarem, perante o Tribunal (art. 214, III, 'a', do RI/TCU) , o recolhimento da dívida aos cofres do Tesouro Nacional, atualizada monetariamente desde a data do presente acórdão até a do efetivo recolhimento, se for paga após o vencimento, na forma da legislação em vigor;
9.7. autorizar, desde logo, nos termos dos arts. 219, II, do RI/TCU e 28, II, da Lei 8.443/1992, a cobrança judicial das dívidas, caso não atendidas as notificações;
9.8. autorizar, desde logo, se requerido, com fundamento no art. 26 da Lei 8.443/1992 c/c o art. 217, §§ 1º e 2º, do RI/TCU, o parcelamento das dívidas em até 36 parcelas, incidindo, sobre cada parcela, corrigida monetariamente, os correspondentes acréscimos legais, fixando-lhes o prazo de 15 (quinze) dias, a contar do recebimento da notificação, para comprovar, perante o Tribunal, o recolhimento da primeira parcela, e de 30 (trinta) dias, a contar da parcela anterior, para comprovar o recolhimento das demais parcelas, devendo incidir, sobre cada valor mensal, atualizado monetariamente, os juros de mora devidos, no caso do débito, na forma prevista na legislação em vigor, alertando os responsáveis de que a falta de comprovação do pagamento de qualquer parcela importará o vencimento antecipado do saldo devedor, nos termos do §2º do art. 217 do Regimento Interno deste Tribunal;
9.9. encaminhar cópia desta deliberação à Procuradoria da República no Distrito Federal, em cumprimento ao disposto no § 3º do art. 16 da Lei 8.443/1992;
9.10. enviar cópia deste acórdão ao Ministério do Turismo e aos responsáveis;
9.11. informar aos interessados que o inteiro teor da presente deliberação estará disponível para consulta no dia seguinte à sua oficialização, no endereço www.tcu.gov.br/acordaos.

Tomada de contas especial instaurada em razão da não comprovação da regular aplicação de recursos repassados por termo de compromisso que teve como objeto capacitar taxistas em competências comportamentais e atendimento aos turistas.

Primeira Câmara

Ministério do Turismo.

3. Interessados/Responsáveis:
3.1.	Responsáveis: Instituto Cia do Turismo (09.359.271/0001-02); Jorge Nicolau Meira (055.030.94972).

13.1. Ministros presentes: Walton Alencar Rodrigues (Presidente) e Jhonatan de Jesus.
13.2. Ministros-Substitutos convocados: Augusto Sherman Cavalcanti e Marcos Bemquerer Costa.
13.3. Ministro-Substituto presente: Weder de Oliveira (Relator).

WEDER DE OLIVEIRA

Transcrevo, com ajustes de forma pertinentes, a instrução da então Secretaria de Controle Externo de Tomada de Contas Especial (SecexTCE) [footnoteRef:2]: [2:  Peça 126.] 
"INTRODUÇÃO	
1.	Cuidam os autos de tomada de contas especial instaurada por Ministério do Turismo, em desfavor de Instituto Cia do Turismo (CNPJ: 09.359.271/0001-02) e Jorge Nicolau Meira (CPF: XXX.030.949-XX) , em razão de não comprovação da regular aplicação dos recursos repassados pela União realizadas por meio do Termo de parceria 06/2009, registro Siafi 730728, (peça 6) firmado entre o Ministério do Turismo e Instituto Cia do Turismo, e que tinha por objeto o instrumento descrito como 'Capacitar taxistas em competências comportamentais e atendimento aos turistas'.
HISTÓRICO
2.	Em 28/9/2017, com fundamento na IN/TCU 71/2012, alterada pela IN/TCU 76/2016 e DN/TCU 155/2016, o dirigente da instituição Ministério do Turismo autorizou a instauração da tomada de contas especial (peça 68) . O processo foi registrado no sistema e-TCE com o número 312/2019.
3.	O Termo de parceria 06/2009, registro Siafi 730728, foi firmado no valor de R$ 600.000,00, sendo R$ 600.000,00 à conta do concedente e R$ 0,00 referentes à contrapartida do convenente. Teve vigência de 31/12/2009 a 27/12/2011, com prazo para apresentação da prestação de contas em 26/1/2012. Os repasses efetivos da União totalizaram R$ 600.000,00 (peças 13 e 19) .
4.	A prestação de contas e complementações enviadas foram analisadas por meio dos documentos constantes nas peças 10, 36, 45, 47 e 55.
5.	O fundamento para a instauração da Tomada de Contas Especial, conforme consignado na matriz de responsabilização elaborada pelo tomador de contas, foi a constatação da seguinte irregularidade: 
Quanto à análise física. Ressalvas: I. Terceirização de 94,5% do objeto do Termo de Parceria por meio de um único contrato com a empresa Centro Educacional Tecnológico Brasileiro CETEB. II. Direcionamento na contratação de empresa. III. Sobrepreço na execução do Termo de Parceria. IV. Superfaturamento pago na remuneração dos tutores contratados. V. Apresentação de item divergente do adquirido e que compõe a prestação de contas caracterizando tentativa de fraude. VI. Apresentação da prestação de contas sem informações mínimas necessárias para a verificação da regular execução do convênio. VII. Nota fiscal emitida sem observância legal.
6.	Os responsáveis arrolados na fase interna foram devidamente comunicados e, diante da ausência de justificativas suficientes para elidir a irregularidade e da não devolução dos recursos, instaurou-se a tomada de contas especial.
7.	No relatório (peça 76) , o tomador de contas concluiu que o prejuízo importaria no valor original de R$ 577.530,44, imputando-se a responsabilidade a Instituto Cia do Turismo, na condição de contratado e Jorge Nicolau Meira, na condição de gestor dos recursos.
8.	Em 8/4/2020, a Controladoria-Geral da União emitiu o relatório de auditoria (peça 78) , em concordância com o relatório do tomador de contas. O certificado de auditoria e o parecer do dirigente do órgão de controle interno concluíram pela irregularidade das presentes contas (peças 79 e 80) .
9.	Em 20/4/2020, o ministro responsável pela área atestou haver tomado conhecimento das conclusões contidas no relatório e certificado de auditoria, bem como do parecer conclusivo do dirigente do órgão de controle interno, manifestando-se pela irregularidade das contas, e determinou o encaminhamento do processo ao Tribunal de Contas da União (peça 81) .
10.	No âmbito deste Tribunal, a Secex/TCE (peças 85, 86 e 87) propôs citação/audiência do responsável, nos seguintes termos:
Citação:
Débito relacionado ao responsável Instituto Cia do Turismo (CNPJ: 09.359.271/0001-02) , na condição de contratado, em solidariedade com Jorge Nicolau Meira.
Irregularidade: não comprovação da execução física do objeto do convênio.
Evidências da irregularidade: documentos técnicos presentes nas peças 45, 47 e 55.
Normas infringidas: Art. 70, parágrafo único, da Constituição Federal de 1988; art. 93, do Decreto-lei 200, de 25 de fevereiro de 1967; art. 50, §3º, da Portaria Interministerial 127/2008, e Termo do Convênio 730728/2009.
Cofre credor: Tesouro Nacional.
Valor atualizado do débito (sem juros) em 28/10/2020: R$ 1.008.977,15
Conduta: nas parcelas D1 a D2 - não apresentar imagens (fotografias ou filmagens) ou outros documentos que provassem a execução dos itens previstos no plano de trabalho e pagos com recursos do convênio.
Nexo de causalidade: A não apresentação de documentos que comprovassem a execução dos itens previstos no plano de trabalho resultou na presunção de dano ao erário.
Culpabilidade: não há excludentes de ilicitude, de culpabilidade e de punibilidade; é razoável supor que o administrador responsável pela pessoa jurídica tinha consciência da ilicitude de sua conduta; era exigível conduta diversa da praticada, qual seja, comprovar por meio de documentos a efetiva execução de todos os itens previstos no plano de trabalho. Ressalta-se que a análise da boa-fé relativa à pessoa jurídica de direito privado é realizada considerando as condutas de seus administradores, uma vez que os atos destes obrigam a pessoa jurídica, desde que exercidos nos limites dos poderes definidos no ato constitutivo do ente, nos termos do art. 47 do Código Civil (Acórdão 1723/2016-TCU-Plenário, Ministro-Relator Raimundo Carrero) .
Irregularidade: não comprovação da execução financeira do objeto do convênio.
Evidências da irregularidade: documentos técnicos presentes nas peças 45, 55, 56 e 62.
Normas infringidas: Art. 37, caput, c/c o art. 70, parágrafo único, da Constituição Federal de 1988; art. 93, do Decreto-lei 200, de 25 de fevereiro de 1967; art. 50, §3º, da Portaria Interministerial 127/2008, e Termo do Convênio 730728/2009.
Cofre credor: Tesouro Nacional.
Valor atualizado do débito (sem juros) em 28/10/2020: R$ 1.008.977,15
Conduta: nas parcelas D1 a D2 - não comprovar o nexo de causalidade entre os recursos transferidos e as despesas efetuadas.
Nexo de causalidade: A não apresentação de documentos que comprovassem a execução financeira dos itens previstos no plano de trabalho resultou na presunção de dano ao erário.
Culpabilidade: não há excludentes de ilicitude, de culpabilidade e de punibilidade; é razoável supor que o administrador responsável pela pessoa jurídica tinha consciência da ilicitude de sua conduta; era exigível conduta diversa da praticada, qual seja, comprovar por meio de documentos a efetiva execução física e financeira de todos os itens previstos no plano de trabalho. Ressalta-se que a análise da boa-fé relativa a pessoa jurídica de direito privado é realizada considerando as condutas de seus administradores, uma vez que os atos destes obrigam a pessoa jurídica, desde que exercidos nos limites dos poderes definidos no ato constitutivo do ente, nos termos do art. 47 do Código Civil (Acórdão 1723/2016-TCU-Plenário, Ministro-Relator Raimundo Carrero) .
Débito relacionado ao responsável Jorge Nicolau Meira (CPF: XXX.030.949-XX) , na condição de gestor dos recursos, em solidariedade com Instituto Cia do Turismo.
Irregularidade: não comprovação da execução física do objeto do convênio.
Evidências da irregularidade: documentos técnicos presentes nas peças 45, 47 e 55.
Normas infringidas: Art. 70, parágrafo único, da Constituição Federal de 1988; art. 93, do Decreto-lei 200, de 25 de fevereiro de 1967; art. 50, §3º, da Portaria Interministerial 127/2008, e Termo do Convênio 730728/2009.
Cofre credor: Tesouro Nacional.
Valor atualizado do débito (sem juros) em 28/10/2020: R$ 1.008.977,15
Conduta: nas parcelas D1 a D2 - não apresentar imagens (fotografias ou filmagens) ou outros documentos que provassem a execução dos itens previstos no plano de trabalho e pagos com recursos do convênio.
Nexo de causalidade: A não apresentação de documentos que comprovassem a execução dos itens previstos no plano de trabalho resultou na presunção de dano ao erário.
Culpabilidade: não há excludentes de ilicitude, de culpabilidade e de punibilidade; é razoável supor que o responsável tinha consciência da ilicitude de sua conduta; era exigível conduta diversa da praticada, qual seja, comprovar por meio de documentos a efetiva execução de todos os itens previstos no plano de trabalho.
Irregularidade: não comprovação da execução financeira do objeto do convênio.
Evidências da irregularidade: documentos técnicos presentes nas peças 45, 55, 56 e 62.
Normas infringidas: Art. 37, caput, c/c o art. 70, parágrafo único, da Constituição Federal de 1988; art. 93, do Decreto-lei 200, de 25 de fevereiro de 1967; art. 50, §3º, da Portaria Interministerial 127/2008, e Termo do Convênio 730728/2009.
Cofre credor: Tesouro Nacional.
Valor atualizado do débito (sem juros) em 28/10/2020: R$ 1.008.977,15
Conduta: nas parcelas D1 a D2 - não comprovar o nexo de causalidade entre os recursos transferidos e as despesas efetuadas.
Nexo de causalidade: A não apresentação de documentos que comprovassem a execução financeira dos itens previstos no plano de trabalho resultou na presunção de dano ao erário.
Culpabilidade: não há excludentes de ilicitude, de culpabilidade e de punibilidade; é razoável supor que o responsável tinha consciência da ilicitude de sua conduta; era exigível conduta diversa da praticada, qual seja, firmar convênio somente quando tiver capacidade técnica para executar o seu objeto. 
 (...) 
Audiência: 
Responsável: Instituto Cia do Turismo (CNPJ: 09.359.271/0001-02) , na condição de contratado
Irregularidade: atuação da entidade convenente apenas como intermediária do Convênio, repassando os recursos para outras entidades para realização do objeto.
Evidências da irregularidade: documentos técnicos presentes nas peças 45, 55, 56 e 62.
Normas infringidas: Art. 1º, § 2º e 6º, inciso VII da Portaria Interministerial 127/2008. Termos do Convênio 730728/2009.
Conduta: firmar convênio sem capacidade técnica de executar seu objeto, repassando os recursos a terceiros.
Nexo de causalidade: Ao não ter capacidade técnica de executar seu objeto, repassando os recursos a terceiros, o convenente ludibriou o concedente a firmar convênio que não poderia ter sido celebrado.
Responsável: Jorge Nicolau Meira (CPF: XXX.030.949-XX) , na condição de gestor dos recursos
Irregularidade: atuação da entidade convenente apenas como intermediária do Convênio, repassando os recursos para outras entidades para realização do objeto.
Evidências da irregularidade: documentos técnicos presentes nas peças 45, 55, 56 e 62.
Normas infringidas: Art. 1º, § 2º e 6º, inciso VII da Portaria Interministerial 127/2008. Termos do Convênio 730728/2009.
Conduta: firmar convênio sem capacidade técnica de executar seu objeto, repassando os recursos a terceiros.
Nexo de causalidade: Ao não ter capacidade técnica de executar seu objeto, repassando os recursos a terceiros, o convenente ludibriou o concedente a firmar convênio que não poderia ter sido celebrado.
10.1. O Despacho do Relator (peça 88) autorizou a realização da audiência do Sr. Jorge Nicolau Meira, e, em relação às citações, determinou que a análise quanto à não comprovação financeira da aplicação da totalidade dos recursos deveria ser complementada, conforme ponderações. 
10.2. Das ponderações feitas pelo Relator, destacou-se (peça 88, p. 4) :
16. No que diz respeito ao superfaturamento de R$ 110.400,00 na contratação de empresa para realização de capacitação, não há detalhamento dessa irregularidade na citada nota técnica financeira 712/2017, e, quanto à menção de que os valores constantes na planilha da proposta de preço apresentada pela Ceteb não representam os valores que constam no extrato da proposta no Siconv, não houve quantificação do dano pela unidade instrutiva. 
17.Assim, de modo a avaliar a necessidade de incluir tais irregularidades na citação dos responsáveis, a unidade instrutiva deve preliminarmente aprofundar a análise quanto a esses pontos. Com base nos exames até então realizados, não há elementos suficientes para a caracterização de débito integral.
10.3. Visando atender ao referido despacho a Secex/TCU realizou diligência ao MTur (peças 91, 92 e 93) , por meio do Ofício 16460/2021-TCU/Seproc (peça 94) , para que:
14.1. detalhe a irregularidade apresentada na nota técnica financeira do MTur 712/2017 (peça 62) sobre superfaturamento de R$ 110.400,00 na contratação de empresa para realização de capacitação, bem como envie os elementos de prova (indícios e evidências) que suportam tal irregularidade. 
14.2. Envie o documento da CGU referido no Parecer Técnico 6/2013 que contém a constatação de Superfaturamento nos valores pagos na remuneração de tutores contratados.
10.4. Em atendimento o MTur informou (peça 96) que em resposta ao Ofício 16460/2021-TCU/Seproc enviou os Ofícios 499/2021 e 92/2021, com anexos, e que em virtude da extensão a documentação seria apresentada em mídia digital (CD) , a ser protocolada presencialmente no TCU.  
10.5. Assim, localizou-se nos autos: o Ofício 92/2021, de 20/4/2021 (peça 101, p. 1-2) que respondeu aos questionamentos da diligência deste Tribunal; o Ofício 499/2021 (peça 101, p. 712) , o relatório de Auditoria da CGU 00190.020860/2011-31 (peça 101, p. 4-709) ; a documentação (peças 97, 98, 101, p. 710-1537, 102 e 103) contendo partes do processo que já faziam parte destes autos e o Despacho 0926316/2021 (peça 101, p. 736-739) , de 15/4/2021. Tais documentos subsidiaram a análise sobre superfaturamento (item 19.2.2 da instrução à peça 105) . 
10.6	Após a referida análise, a Secex/TCE propôs a citação/audiência dos responsáveis, nos seguintes termos (peças 105, 106 e 107) :
	Citação:
Débito relacionado ao responsável Instituto Cia do Turismo (CNPJ: 09.359.271/0001-02) , na condição de contratado, em solidariedade com Jorge Nicolau Meira.
	      Irregularidade: não comprovação da execução física do objeto do convênio.
Evidências da irregularidade: documentos técnicos presentes nas peças 45, 47 e 55.
Normas infringidas: Art. 70, parágrafo único, da Constituição Federal de 1988; art. 93, do Decreto-lei 200, de 25 de fevereiro de 1967; art. 50, §3º, da Portaria Interministerial 127/2008, e Termo do Convênio 730728/2009.
Cofre credor: Tesouro Nacional.
Valor atualizado do débito (sem juros) em 20/1/2022: R$ 477.930,78
Conduta: nas parcelas D1 a D2 - não apresentar imagens (fotografias ou filmagens) ou outros documentos que provassem a execução dos itens previstos no plano de trabalho e pagos com recursos do convênio.
Nexo de causalidade: A não apresentação de documentos que comprovassem a execução dos itens previstos no plano de trabalho resultou na presunção de dano ao erário.
Culpabilidade: não há excludentes de ilicitude, de culpabilidade e de punibilidade; é razoável supor que o administrador responsável pela pessoa jurídica tinha consciência da ilicitude de sua conduta; era exigível conduta diversa da praticada, qual seja, comprovar por meio de documentos a efetiva execução de todos os itens previstos no plano de trabalho. Ressalta-se que a análise da boa-fé relativa à pessoa jurídica de direito privado é realizada considerando as condutas de seus administradores, uma vez que os atos destes obrigam a pessoa jurídica, desde que exercidos nos limites dos poderes definidos no ato constitutivo do ente, nos termos do art. 47 do Código Civil (Acórdão 1723/2016-TCU-Plenário, Ministro-Relator Raimundo Carrero) .
Irregularidade: superfaturamento na aplicação de recursos federais repassados por meio do termo de parceria descrito como 'Capacitar taxistas em competências comportamentais e atendimento aos turistas.'.
Evidências da irregularidade: documentos técnicos presentes nas peças 4, 45, 55, 56 e 62.
Normas infringidas: Art. 37, caput, c/c o art. 70, parágrafo único, da Constituição da República Federativa do Brasil; art. 93, do Decreto-lei 200/1967; art. 66, do Decreto 93.872/1986; art. 3º, caput, 6º, inciso IX, alínea 'f' e 26, parágrafo único, inciso III, da Lei 8.666/1993 e Termo do Convênio 730728/2009.
Cofre credor: Tesouro Nacional.
Valor atualizado do débito (sem juros) em 24/1/2022: R$ 179.915,70
Conduta: na parcela D3 - realizar ou aprovar pagamento com sobrepreço no âmbito do objeto do instrumento em questão.
Nexo de causalidade: a realização ou aprovação de pagamento no âmbito do objeto do instrumento em questão com sobrepreço resultou em prejuízo ao erário equivalente à diferença entre o preço de mercado e o valor pago.
Culpabilidade: não há excludentes de ilicitude, de culpabilidade e de punibilidade; é razoável supor que o administrador responsável pela pessoa jurídica tinha consciência da ilicitude de sua conduta; era exigível conduta diversa da praticada, qual seja, certificar-se, por meio de verificação direta, pesquisa de preços ou escolha dos responsáveis pela informação sobre os preços de mercado, de que os itens a serem pagos não estavam eivados do vício de sobrepreço, para, caso contrário, tomar as providências necessárias para que a contratação se desse por preços de mercado ou abaixo desses.
Débito relacionado ao responsável Jorge Nicolau Meira (CPF: XXX.030.949-XX) , na condição de gestor dos recursos, em solidariedade com Instituto Cia do Turismo.
Irregularidade: não comprovação da execução física do objeto do convênio.
Evidências da irregularidade: documentos técnicos presentes nas peças 45, 47 e 55.
Normas infringidas: Art. 70, parágrafo único, da Constituição Federal de 1988; art. 93, do Decreto-lei 200, de 25 de fevereiro de 1967; art. 50, §3º, da Portaria Interministerial 127/2008, e Termo do Convênio 730728/2009.
Cofre credor: Tesouro Nacional.
Valor atualizado do débito (sem juros) em 20/1/2022: R$ 477.930,78
Conduta: nas parcelas D1 a D2 - não apresentar imagens (fotografias ou filmagens) ou outros documentos que provassem a execução dos itens previstos no plano de trabalho e pagos com recursos do convênio.
Nexo de causalidade: A não apresentação de documentos que comprovassem a execução dos itens previstos no plano de trabalho resultou na presunção de dano ao erário.
Culpabilidade: não há excludentes de ilicitude, de culpabilidade e de punibilidade; é razoável supor que o responsável tinha consciência da ilicitude de sua conduta; era exigível conduta diversa da praticada, qual seja, comprovar por meio de documentos a efetiva execução de todos os itens previstos no plano de trabalho.
Irregularidade: superfaturamento na aplicação de recursos federais repassados por meio do termo de parceria descrito como 'Capacitar taxistas em competências comportamentais e atendimento aos turistas.'.
Evidências da irregularidade: documentos técnicos presentes nas peças 4, 45, 55, 56 e 62.
Normas infringidas: Art. 37, caput, c/c o art. 70, parágrafo único, da Constituição da República Federativa do Brasil; art. 93, do Decreto-lei 200/1967; art. 66, do Decreto 93.872/1986; art. 3º, caput, 6º, inciso IX, alínea 'f' e 26, parágrafo único, inciso III, da Lei 8.666/1993 e Termo do Convênio 730728/2009.
Cofre credor: Tesouro Nacional.
Valor atualizado do débito (sem juros) em 24/1/2022: R$ 179.915,70
Conduta: na parcela D3 - realizar ou aprovar pagamento com sobrepreço no âmbito do objeto do instrumento em questão.
Nexo de causalidade: a realização ou aprovação de pagamento no âmbito do objeto do instrumento em questão com sobrepreço resultou em prejuízo ao erário equivalente à diferença entre o preço de mercado e o valor pago.
Culpabilidade: não há excludentes de ilicitude, de culpabilidade e de punibilidade; é razoável supor que o responsável tinha consciência da ilicitude de sua conduta; era exigível conduta diversa da praticada, qual seja, certificar-se, por meio de verificação direta, pesquisa de preços ou escolha dos responsáveis pela informação sobre os preços de mercado, de que os itens a serem pagos não estavam eivados do vício de sobrepreço, para, caso contrário, tomar as providências necessárias para que a contratação se desse por preços de mercado ou abaixo desses.
Nexo de causalidade: A não apresentação de documentos que comprovassem a execução física e financeira dos itens previstos no plano de trabalho resultou na presunção de dano ao erário.
Culpabilidade: não há excludentes de ilicitude, de culpabilidade e de punibilidade; é razoável supor que o responsável tinha consciência da ilicitude de sua conduta; era exigível conduta diversa da praticada, qual seja, comprovar por meio de documentos a efetiva execução física e financeira de todos os itens previstos no plano de trabalho.
Audiência:
Responsável: Jorge Nicolau Meira (CPF: XXX.030.949-XX) , na condição de gestor dos recursos
          Irregularidade: atuação da entidade convenente apenas como intermediária do Convênio, repassando os recursos para outras entidades para realização do objeto.
Evidências da irregularidade: documentos técnicos presentes nas peças 45, 55, 56 e 62.
Normas infringidas: Art. 1º, § 2º e 6º, inciso VII da Portaria Interministerial 127/2008. Termos do Convênio 730728/2009.
Conduta: firmar convênio sem capacidade técnica de executar seu objeto, repassando os recursos a terceiros.
Nexo de causalidade: Ao não ter capacidade técnica de executar seu objeto, repassando os recursos a terceiros, o convenente ludibriou o concedente a firmar convênio que não poderia ter sido celebrado.
Culpabilidade: não há excludentes de ilicitude, de culpabilidade e de punibilidade; é razoável supor que o responsável tinha consciência da ilicitude de sua conduta; era exigível conduta diversa da praticada, qual seja, firmar convênio somente quando tiver capacidade técnica para executar o seu objeto.
10.7. Após o Pronunciamento da unidade, de 25/1/2022 (peça 107) , as comunicações foram efetivadas, conforme o seguinte documento:
	Responsável
	Documento
	Peça
	Dt da Ciência
	Peça

	Jorge Nicolau Meira
	Ofício 1729/2022-Secomp-4
	112
	16/2/2022
	114

	Instituto Cia do Turismo
	Edital 0378/2022-Secomp-4
	118
	14/3/2022
	119

10.8. O Sr. Jorge Nicolau Meira apresentou defesa à peça 121. 
10.9. Já o Instituto Cia do Turismo permaneceu silente, devendo ser considerado revel, nos termos do art. 12, § 3º, da Lei 8.443/1992
ANÁLISE DOS PRESSUPOSTOS DE PROCEDIBILIDADE DA IN/TCU 71/2012
Avaliação de Viabilidade do Exercício do Contraditório e Ampla Defesa
11.	Verifica-se que não houve o transcurso de mais de dez anos desde o fato gerador sem que tenha havido a notificação dos responsáveis pela autoridade administrativa federal competente (art. 6º, inciso II, c/c art. 19 da IN/TCU 71/2012, modificada pela IN/TCU 76/2016) , uma vez que o fato gerador da irregularidade sancionada ocorreu em 17/11/2010, e os responsáveis foram notificados sobre as irregularidades pela autoridade administrativa competente conforme abaixo:
11.1. Instituto Cia do Turismo, por meio do ofício acostado à peça 63, recebido em 20/7/2017, conforme AR (peça 66) .
11.2. Jorge Nicolau Meira, por meio do edital acostado à peça 65, publicado em 3/8/2017.
Valor de Constituição da TCE 	
12.	Verifica-se, ainda, que o valor atualizado do débito apurado (sem juros) em 1/1/2017 é de R$ 893.707,12, portanto superior ao limite mínimo de R$ 100.000,00, na forma estabelecida conforme os arts. 6º, inciso I, e 19 da IN/TCU 71/2012, modificada pela IN/TCU 76/2016. 
OUTROS PROCESSOS/DÉBITOS NOS SISTEMAS DO TCU COM OS MESMOS RESPONSÁVEIS
13.	Informa-se que foi encontrado processo no Tribunal com os mesmos responsáveis:
	Responsável
	Processos

	Instituto Cia do Turismo
	Processo 043.331/2018-1 [TCE, aberto, 'TCE instaurada pelo (a) MINISTÉRIO DO TURISMO (VINCULADOR) em razão de Não comprovação da regular aplicação dos recursos repassados pela União, Termo de parceria 00002/2010, firmado com o/a MINISTERIO DO TURISMO, Siafi/Siconv 731981, função COMERCIO E SERVICOS, que teve como objeto Road Show promocional itinerante - Caminhão Destino Brasil (nº da TCE no sistema: 970/2018) ']
Processo 010.545/2020-4 [TCE, aberto, 'TCE instaurada pelo (a) MINISTÉRIO DO TURISMO (VINCULADOR) em razão de Não comprovação da regular aplicação dos recursos repassados pela União, Termo de parceria 99905/2009, firmado com o/a MINISTERIO DO TURISMO, Siafi/Siconv 730607, função COMERCIO E SERVICOS, que teve como objeto Qualificação dos gestores e administradores dos receptivos e equipamentos turísticos do Estado de Santa Catarina. (nº da TCE no sistema: 294/2019) ']
Processo 014.461/2016-1 [TCE, aberto, 'Tomada de Contas Especial - Convênio n° 1638/2008 - REGISTRO SIAFI/SICONV:702734 - Instituto Cia do Turismo/DF ']
Processo 018.622/2020-8 [TCE, aberto, 'TCE instaurada pelo (a) MINISTÉRIO DO TURISMO (VINCULADOR) em razão de Não comprovação da regular aplicação dos recursos repassados pela União, Convênio 01622/2008, firmado com o/a MINISTERIO DO TURISMO, Siafi/Siconv 702717, função COMERCIO E SERVICOS, que teve como objeto Qualificação para Marketing Promocional dos Destinos Turísticos com o objetivo de melhorar o desempenho dos destinos no que diz respeito a estratégias de marketing de divulgação.    (nº da TCE no sistema: 1546/2019) ']

	Jorge Nicolau Meira
	Processo 043.331/2018-1 [TCE, aberto, 'TCE instaurada pelo (a) MINISTÉRIO DO TURISMO (VINCULADOR) em razão de Não comprovação da regular aplicação dos recursos repassados pela União, Termo de parceria 00002/2010, firmado com o/a MINISTERIO DO TURISMO, Siafi/Siconv 731981, função COMERCIO E SERVICOS, que teve como objeto Road Show promocional itinerante - Caminhão Destino Brasil (nº da TCE no sistema: 970/2018) ']
Processo 010.545/2020-4 [TCE, aberto, 'TCE instaurada pelo (a) MINISTÉRIO DO TURISMO (VINCULADOR) em razão de Não comprovação da regular aplicação dos recursos repassados pela União, Termo de parceria 99905/2009, firmado com o/a MINISTERIO DO TURISMO, Siafi/Siconv 730607, função COMERCIO E SERVICOS, que teve como objeto Qualificação dos gestores e administradores dos receptivos e equipamentos turísticos do Estado de Santa Catarina. (nº da TCE no sistema: 294/2019) ']
Processo 014.461/2016-1 [TCE, aberto, 'Tomada de Contas Especial - Convênio n° 1638/2008 - REGISTRO SIAFI/SICONV:702734 - Instituto Cia do Turismo/DF ']
Processo 018.622/2020-8 [TCE, aberto, 'TCE instaurada pelo (a) MINISTÉRIO DO TURISMO (VINCULADOR) em razão de Não comprovação da regular aplicação dos recursos repassados pela União, Convênio 01622/2008, firmado com o/a MINISTERIO DO TURISMO, Siafi/Siconv 702717, função COMERCIO E SERVICOS, que teve como objeto Qualificação para Marketing Promocional dos Destinos Turísticos com o objetivo de melhorar o desempenho dos destinos no que diz respeito a estratégias de marketing de divulgação.    (nº da TCE no sistema: 1546/2019) ']

13.1. A tomada de contas especial está, assim, devidamente constituída e em condição de ser instruída.
EXAME TÉCNICO			 
Da validade das notificações:
14.	Preliminarmente, cumpre tecer breves considerações sobre a forma como são realizadas as comunicações processuais no TCU. A esse respeito, destacam-se o art. 179, do Regimento Interno do TCU (Resolução 155, de 4/12/2002) e o art. 4º, inciso III, § 1º, da Resolução TCU 170, de 30 de junho de 2004, in verbis:
Art. 179. A citação, a audiência ou a notificação, bem como a comunicação de diligência, far-se-ão:
I - mediante ciência da parte, efetivada por servidor designado, por meio eletrônico, fac-símile, telegrama ou qualquer outra forma, desde que fique confirmada inequivocamente a entrega da comunicação ao destinatário;
II - mediante carta registrada, com aviso de recebimento que comprove a entrega no endereço do destinatário;
III - por edital publicado no Diário Oficial da União, quando o seu destinatário não for localizado
 (...) 
Art. 3º As comunicações serão dirigidas ao responsável, ou ao interessado, ou ao dirigente de órgão ou entidade, ou ao representante legal ou ao procurador constituído nos autos, com poderes expressos no mandato para esse fim, por meio de:
I - correio eletrônico, fac-símile ou telegrama;
II - servidor designado;
III - carta registrada, com aviso de recebimento;
IV - edital publicado no Diário Oficial da União, quando o seu destinatário não for localizado, nas hipóteses em que seja necessário o exercício de defesa.
Art. 4º. Consideram-se entregues as comunicações:
I - efetivadas conforme disposto nos incisos I e II do artigo anterior, mediante confirmação da ciência do destinatário;
II - realizadas na forma prevista no inciso III do artigo anterior, com o retorno do aviso de recebimento, entregue comprovadamente no endereço do destinatário;
III - na data de publicação do edital no Diário Oficial da União, quando realizadas na forma prevista no inciso IV do artigo anterior.
§ 1º O endereço do destinatário deverá ser previamente confirmado mediante consulta aos sistemas disponíveis ao Tribunal ou a outros meios de informação, a qual deverá ser juntada ao respectivo processo.
 (...) 
15.	Bem se vê, portanto, que a validade da citação via postal não depende de que o aviso de recebimento seja assinado pelo próprio destinatário da comunicação, o que dispensa, no caso em tela, a entrega do AR em 'mãos próprias'. A exigência da norma é no sentido de o Tribunal verificar se a correspondência foi entregue no endereço correto, residindo aqui a necessidade de certeza inequívoca. 
16.	Não é outra a orientação da jurisprudência do TCU, conforme se verifica dos julgados a seguir transcritos:
São válidas as comunicações processuais entregues, mediante carta registrada, no endereço correto do responsável, não havendo necessidade de que o recebimento seja feito por ele próprio (Acórdão 3648/2013-TCU-Segunda Câmara, Relator José Jorge) ;
É prescindível a entrega pessoal das comunicações pelo TCU, razão pela qual não há necessidade de que o aviso de recebimento seja assinado pelo próprio destinatário. Entregando se a correspondência no endereço correto do destinatário, presume-se o recebimento da citação. (Acórdão 1019/2008-TCU-Plenário, Relator Benjamin Zymler) ;
As comunicações do TCU, inclusive as citações, deverão ser realizadas mediante Aviso de Recebimento - AR, via Empresa Brasileira de Correios e Telégrafos, bastando para sua validade que se demonstre que a correspondência foi entregue no endereço correto. (Acórdão 1526/2007-TCU-Plenário, Relator Aroldo Cedraz) .
17.	A validade do critério de comunicação processual do TCU foi referendada pelo Supremo Tribunal Federal, nos termos do julgamento do MS-AgR 25.816/DF, por meio do qual se afirmou a desnecessidade da ciência pessoal do interessado, entendendo-se suficiente a comprovação da entrega do 'AR' no endereço do destinatário:
Ementa: agravo regimental. Mandado de segurança. Desnecessidade de intimação pessoal das decisões do tribunal de contas da união. art. 179 do regimento interno do TCU. Intimação do ato impugnado por carta registrada, iniciado o prazo do art. 18 da lei nº 1.533/51 da data constante do aviso de recebimento. Decadência reconhecida. Agravo improvido.
O envio de carta registrada com aviso de recebimento está expressamente enumerado entre os meios de comunicação de que dispõe o Tribunal de Contas da União para proceder às suas intimações.
O inciso II do art. 179 do Regimento Interno do TCU é claro ao exigir apenas a comprovação da entrega no endereço do destinatário, bastando o aviso de recebimento simples. 
Da revelia do responsável: Instituto Cia do Turismo
18.	No caso vertente, a citação do responsável se deu em endereços provenientes da base de CPFs da Receita Federal, em sistema custodiado pelo TCU (peças 119 e 120) . Como houve insucesso na entrega dos ofícios, foi realizada a citação editalícia (peça 119) , sem manifestação do responsável.
19.	Nos processos do TCU, a revelia não leva à presunção de que seriam verdadeiras todas as imputações levantadas contra os responsáveis, diferentemente do que ocorre no processo civil, em que a revelia do réu opera a presunção da verdade dos fatos narrados pelo autor (Acórdão 1009/2018-TCU-Plenário, Relator Bruno Dantas; 2369/2013-TCU-Plenário, Relator Benjamin Zymler e 2449/2013-TCU-Plenário, Relator Benjamin Zymler) . Dessa forma, a avaliação da responsabilidade do agente não pode prescindir da prova existente no processo ou para ele carreada. 
20.	Ao não apresentar sua defesa, os responsáveis deixaram de produzir prova da regular aplicação dos recursos sob sua responsabilidade, em afronta às normas que impõem aos gestores públicos a obrigação legal de, sempre que demandados pelos órgãos de controle, apresentar os documentos que demonstrem a correta utilização das verbas públicas, a exemplo do contido no art. 93 do Decreto-Lei 200/1967: 'Quem quer que utilize dinheiros públicos terá de justificar seu bom e regular emprego na conformidade das leis, regulamentos e normas emanadas das autoridades administrativas competentes.' 
21.	Mesmo as alegações de defesa não sendo apresentadas, considerando o princípio da verdade real que rege esta Corte, procurou-se buscar, em manifestações dos responsáveis na fase interna desta Tomada de Contas Especial, se havia algum argumento que pudesse ser aproveitado a seu favor. 
22.	Os argumentos apresentados na fase interna (peças 31 e 34) não elidem as irregularidades apontadas.
23.	Em se tratando de processo em que a parte interessada não se manifestou acerca das irregularidades imputadas, não há elementos para que se possa efetivamente aferir e reconhecer a ocorrência de boa-fé na conduta dos responsáveis, podendo este Tribunal, desde logo, proferir o julgamento de mérito pela irregularidade das contas, conforme os termos dos §§ 2º e 6º do art. 202 do Regimento Interno do TCU. (Acórdão 2064/2011-TCU-Primeira Câmara (Relator Ubiratan Aguiar) , 6.182/2011-TCU-1ª Câmara (Relator Weber de Oliveira) , 4.072/2010-TCU-1ª Câmara (Relator Valmir Campelo) , 1.189/2009-TCU-1ª Câmara (Relator Marcos Bemquerer) , 731/2008-TCU-Plenário (Relator Aroldo Cedraz) . Ressalta-se que a análise da boa-fé relativa a pessoa jurídica de direito privado é realizada considerando as condutas de seus administradores, uma vez que os atos destes obrigam a pessoa jurídica, desde que exercidos nos limites dos poderes definidos no ato constitutivo do ente, nos termos do art. 47 do Código Civil (Acórdão 1723/2016-TCU-Plenário, Ministro-Relator Raimundo Carrero) .
24.	Dessa forma, o responsável Instituto Cia do Turismo deve ser considerado revel, nos termos do art. 12, § 3º, da Lei 8.443/1992, devendo as contas serem julgadas irregulares, condenando-os solidariamente ao débito apurado.
Alegações de defesa apresentadas pelo Sr. Jorge Nicolau Meira (peça 121) :
25.	Argumento 1: Inicialmente, a defesa argumentou que deve ser aplicada a prescrição quinquenal, conforme a Lei 9.873/99 e o entendimento do STF (mandados de segurança 35.971/DF) , destacando que o fato gerador das invocadas irregularidades ocorreu em 17/11/2010 e apenas no dia 26/1/2022 foi realizada a citação do responsável.
26.	Análise 1: Quanto à questão da prescrição temos que:
26.1. O Supremo Tribunal Federal - STF, no Recurso Extraordinário - RE 636.886, fixou a tese, com repercussão geral reconhecida, de que 'é prescritível a pretensão de ressarcimento ao erário fundada em decisão de Tribunal de Contas' (Tema 899) . Em que pese o questionamento acerca da abrangência da tese ali firmada, confirmada em embargos declaratórios julgados em agosto de 2021, no sentido de que se circunscreveria apenas ao processo de execução da condenação imposta pelo TCU (ou seja, inaplicável à pretensão de ressarcimento exercida no processo 'conhecimento' da TCE) , verifica-se que o STF, por meio de decisões prolatadas pelas suas duas turmas, tem decidido de forma reiterada que se aplica o prazo prescricional de 5 anos previsto na Lei 9.873/1999 às pretensões sancionatória e ressarcitória a cargo do Tribunal de Contas da União. 
26.2. Seja por aplicação direta ou por analogia, a orientação sufragada é no sentido de que o prazo de 5 anos é compatível com a tese de que a ação e a execução prescrevem no mesmo prazo (Súmula 150 do STF) , bem como com o fato de que a Lei 9.873/1999 - que regulamenta o exercício de ação punitiva pela Administração Pública Federal, direta e indireta - regeria integralmente a prescrição no âmbito do TCU. Quanto a este último aspecto, o Ministro Luís Roberto Barroso, no voto exarado no julgamento do MS 32.201, embora tenha advertido que a atuação do TCU, em sua acepção clássica, não se qualifica como exercício do poder de polícia, ressaltou que a Lei 9.873/1999 assumiria vocação regulatória geral da prescrição do exercício da competência sancionadora da Administração Pública, sendo sua disciplina aplicável a qualquer ação punitiva da Administração Pública Federal, exceto àquelas esferas em que exista regulamentação específica. Ademais, em virtude da autonomia científica do Direito Administrativo, não haveria razão plausível para suprimir a omissão da Lei Orgânica do Tribunal de Contas da União, no tocante ao estabelecimento de um prazo prescricional próprio, valendo-se das normas de direito civil, e não das de direito administrativo.
26.3. Eis algumas ementas que evidenciam o entendimento predominante do STF:
Ementa: AGRAVO REGIMENTAL EM MANDADO DE SEGURANÇA. TOMADA DE CONTAS ESPECIAL. TRIBUNAL DE CONTAS DA UNIÃO. CONDENAÇÃO A RESSARCIMENTO AO ERÁRIO. PRESCRIÇÃO. MARCO INTERRUPTIVO. ART. 2°, II, DA LEI 9.873/1999. ATO INEQUÍVOCO DE APURAÇÃO DO FATO. DISCUSSÃO. DIREITO LÍQUIDO E CERTO. DEMONSTRAÇÃO. INOCORRÊNCIA. SUBSISTÊNCIA DA DECISÃO AGRAVADA. AGRAVO A QUE SE NEGA PROVIMENTO. I - As razões do agravo regimental são inaptas para desconstituir os fundamentos da decisão agravada, que, por isso, se mantêm hígidos. II - Aplicando-se a regulamentação da Lei 9.873/1999 ao caso concreto, observa-se que a pretensão sancionatória do TCU, em relação aos atos praticados pelo impetrante, levando-se em consideração a ocorrência de 5 causas interruptivas da prescrição, não teria sido fulminada pelo decurso do tempo. III - A pretensão do recorrente, fundada na discussão sobre os fatos apontados como marcos interruptivos da prescrição da pretensão punitiva da Administração Pública, refoge aos estreitos limites do mandamus, ante a ausência de liquidez e certeza do direito pleiteado. IV - Agravo regimental a que se nega provimento. MS 36067 ED-AgR. Órgão julgador: Segunda Turma. Relator (a) : Min. RICARDO LEWANDOWSKI. Julgamento: 18/10/2019
Ementa: AGRAVO REGIMENTAL EM RECLAMAÇÃO. TRIBUNAL DE CONTAS DA UNIÃO. TOMADA DE CONTA ESPECIAL. PRESCRIÇÃO DA PRETENSÃO PUNITIVA. RECONHECIDA EM DECISÃO DO SUPREMO TRIBUNAL FEDERAL. PRESCRITIBILIDADE DO RESSARCIMENTO AO ERÁRIO FUNDADA EM DECISÃO DE TRIBUNAL DE CONTAS. AÇÃO DE IMPROBIDADE ADMINISTRATIVA COM PEDIDO DE RESSARCIMENTO JÁ EM CURSO. AGRAVO REGIMENTAL A QUE SE NEGA PROVIMENTO. I - O acórdão do TCU determinou a formação de processo administrativo para avaliarem, efetivamente, a eventual responsabilização do agravado para o ressarcimento do dano ao erário, contrariando, assim, autoridade desta Corte no MS 35.512/DF, uma vez que houve a concessão da segurança para declarar a ocorrência da prescrição da pretensão punitiva do TCU em relação às infrações imputadas a ele, destacando-se que a União poderia perseguir os valores referentes ao ressarcimento dos danos na esfera judicial. II - Agravo regimental a que se nega provimento. (Rcl 39497 AgR. Órgão julgador: Segunda Turma. Relator (a) : Min. RICARDO LEWANDOWSKI. Julgamento: 10/10/2020) 
Ementa: MANDADO DE SEGURANÇA. DIREITO ADMINISTRATIVO. TRIBUNAL DE CONTAS DA UNIÃO. SERVIDOR DA SECRETARIA DE SAÚDE DO ESTADO DO ACRE. FISCALIZAÇÃO OMISSA E DEFICIENTE NA EXECUÇÃO DE DOIS CONVÊNIOS FIRMADOS ENTRE A SECRETARIA ESTADUAL E O MINISTÉRIO DA SAÚDE. APLICAÇÃO DE MULTA. ARTS. 28, II, E 58, II, DA LEI 8.443/1992. ART. 268, II, DO REGIMENTO INTERNO DO TCU. PRESCRIÇÃO DA PRETENSÃO SANCIONATÓRIA. OCORRÊNCIA. APLICAÇÃO DA LEI 9.873/1999. PRECEDENTES DESTE STF. MEDIDA LIMINAR DEFERIDA E RATIFICADA NO EXAME DE MÉRITO. SEGURANÇA CONCEDIDA PARA AFASTAR A MULTA APLICADA. 1. A prescrição da pretensão punitiva do TCU é regulada pela Lei 9.873/1999, descabendo a aplicação do prazo decenal previsto na legislação civil (art. 205 do Código Civil) . Ao revés, incide o prazo quinquenal previsto na Lei 9.873/1999 (MS 32201, Rel. Min. Roberto Barroso, PRIMEIRA TURMA, DJe 7/8/2017; MS 35.512-AgR, Rel. Min. Ricardo Lewandowski, SEGUNDA TURMA, DJe 21/6/2019) . 2. In casu, na linha do parecer apresentado pelo Ministério Público Federal e da decisão liminar de minha lavra, é inequívoca a superação do prazo prescricional quinquenal. Os ilícitos apontados pela Corte de Contas ocorreram em julho de 2006, tendo o processo de auditoria sido instaurado em 9/10/2006. A ordem de citação do responsável para a audiência, por sua vez, ocorreu em 25/6/2007. Entretanto, a decisão condenatória recorrível foi exarada somente em 31/5/2016, data da prolação do Acórdão 3513/2016-TCU-Primeira Câmara. 3. Ex positis, CONCEDO A SEGURANÇA unicamente para afastar a sanção de multa aplicada ao impetrante, nos autos da Tomada de Contas Processo 023.288/2006-0, máxime da ocorrência de prescrição da pretensão punitiva do Tribunal de Contas da União. MS 35940. (Órgão julgador: Primeira Turma. Relator (a) : Min. LUIZ FUX. Julgamento: 16/06/2020) .
26.4. Essa orientação também foi seguida nas seguintes decisões monocráticas: MS 36.127-MC/DF e MS 35.940-MC/DF, Rel. Min. Luiz Fux; MS 35.294, MS 35.539/DF e MS 35.971-TP/DF, Rel. Min. Marco Aurélio; MS 34.256 MC/DF, MS 36.054-MC e MS 36.067-MC/DF, Rel. Min. Ricardo Lewandowski.
26.5. O Supremo Tribunal Federal tem se pronunciado no sentido de reconhecer não só a aplicação da prescrição quinquenal com fulcro na interpretação da Lei 9.873/1999, mas também a incidência dos marcos interruptivos do prazo prescricional consignados na referida lei, tantas vezes quanto presentes os suportes fáticos (MS 32201, Relator: Min. Roberto Barroso) . 
26.6. Entendimento que também foi adotado nas seguintes decisões monocráticas: MS 36.054, MS 34.256-MC, MS 35.512 e MS 36.067-MC, todos de relatoria do Min. Ricardo Lewandowski; MS 35.294, MS 35.539 e MS 35.971-TP, todos de relatoria do Min. Marco Aurélio; MS 32.201, Rel. Min. Roberto Barroso, e MS 36.127-MC e MS 35.940-MC, Min. Luiz Fux.
26.7. Em relação ao termo inicial da contagem do prazo prescricional, o 'caput' do art. 1º da Lei 9.873/1999 oferece solução que não destoa do modelo adotado pelo TCU no incidente de uniformização de jurisprudência, em que se examinou a prescrição da pretensão punitiva, nos termos do Acórdão 1441/2016-TCU-Plenário (Rel. Min. Benjamin Zymler) , com a adição da particularidade de explicitar o caso de infrações permanentes ou continuadas:
a) Regra geral: 'data da prática do ato' (o que equivale a 'ocorrência da irregularidade sancionada') ;
b) Regra especial: 'no caso de infração permanente ou continuada, do dia em que tiver cessado'.
26.8. A Lei 9.873/1999, no art. 2º, estabelece as causas interruptivas da prescrição punitiva, consoante abaixo transcrito, já na redação conferida pela Lei 11.941/2009:
Art. 2º Interrompe-se a prescrição da ação punitiva:
I - pela notificação ou citação do indiciado ou acusado, inclusive por meio de edital;
II - por qualquer ato inequívoco, que importe apuração do fato;
III - pela decisão condenatória recorrível.
IV - por qualquer ato inequívoco que importe em manifestação expressa de tentativa de solução conciliatória no âmbito interno da administração pública federal.
26.9. O quadro a seguir indica alguns eventos processuais, ocorridos no curso de uma TCE (fase interna e externa) - instaurada em razão de irregularidades na aplicação de recursos da União transferidos a entes subnacionais - que poderiam ser enquadrados nas causas de interrupção da prescrição acima apontadas, sem prejuízo, é claro, de outras ocorrências fáticas elegíveis como marco interruptivo, a depender da forma de proceder de cada entidade ou órgão tomador de contas.
	I - pela notificação ou citação do indiciado ou acusado, inclusive por meio de edital;
	 (i) notificação no âmbito do procedimento administrativo de ressarcimento previamente à instauração da TCE;
 (ii) notificação efetuada pelo órgão tomador de contas acerca da instauração da TCE;
 (iii) ato que ordenar a citação efetuada pelo TCU.
*Data da ciência da notificação ou citação pelos responsáveis ou de publicação do edital no DOU.

	II - por qualquer ato inequívoco, que importe apuração do fato;
* procedimento que evidencie a apuração dos fatos irregulares, com o objetivo quantificar o dano e identificar possíveis responsáveis.
	 (i) relatório de sindicância ou PAD;
 (ii) relatório de apuração de irregularidades referente ao processo administrativo prévio à instauração da TCE;
 (iii) relatórios de fiscalização, pareceres, despachos, informações e memorandos relacionados à apuração dos fatos irregulares;
 (iv) relatório do tomador de contas;
 (v) relatório do controle interno; 
 (vi) termo de instauração ou designação de instauração da TCE;
 (vii) autuação da TCE no TCU; entre outras causas.
*Há quem inclua nesse grupo diligências que comprovam providências do responsável sobre as irregularidades investigadas.

	III - pela decisão condenatória recorrível.
	 (i) Verifica-se apenas no âmbito do TCU com a data da prolação do acórdão condenatório recorrível.

	IV - por qualquer ato inequívoco que importe em manifestação expressa de tentativa de solução conciliatória no âmbito interno da administração pública federal.
	 (i) pedido de parcelamento;
 (ii) pagamento parcial do débito;
 (iii) qualquer manifestação do responsável que demonstre claramente a sua intenção de recolher o débito.

26.10. Bem se vê, portanto, que haveria uma multiplicidade de causas de interrupção da prescrição, conforme se depreende do art. 2º da Lei 9.873/1999. Tal exegese encontra respaldo em precedentes do STF, a exemplo do que se decidiu no julgamento do MS 36067 (Rel. Min. Ricardo Lewandowski) , com destaque para trecho do voto em que o Relator reconhece cinco causas de interrupção da prescrição, in verbis:
 (...) Assim, faz-se necessário levar em consideração que, apesar de os fatos objeto da apuração conduzida pela Corte de Contas remontarem aos anos de 1999 e 2000, período no qual o impetrante era Secretário de Saúde municipal, o Tribunal de Contas da União deu prosseguimento à tomada de contas especial por ter constatado a ocorrência de 5 causas interruptivas da prescrição, a saber: a) relatório de auditoria em conjunto realizada pelo Denasus e pela Secretaria Federal de Controle, lavrado em 06/07/2001, sendo este, certamente, um ato inequívoco que importou a apuração do fato (art. 2º, II, da Lei n. 9.873/1999) ; b) instauração de Tomada de Contas Especial pelo FNS, ocorrida em 05/10/2005, sendo este também, certamente, um ato inequívoco que importou a apuração do fato (art. 2º, II, da Lei n. 9.873/1999) ; c) a autuação da presente Tomada de Contas Especial no âmbito do Tribunal de Contas da União, ocorrida em 12/08/2008, sendo este também, certamente, um ato inequívoco que importou a apuração do fato (art. 2º, II, da Lei n. 9.873/1999) ; d) o ato que ordenou a citação do responsável, ora impetrante, ocorrida em 12/07/2010 (art. 2º, I, da Lei n. 9.873/1999) ; e) o exercício do poder punitivo ocorrido em 20/06/2012, data da prolação do Acórdão 1563/2012-TCU-Plenário (art. 2º, III, da Lei n. 9.873/1999) .
26.11. No caso concreto, tendo como parâmetro a tese firmada pelo STF, no RE 636.886, no sentido de que ambas as pretensões do TCU (sancionatória e ressarcitória) sujeitam-se ao prazo prescricional de 5 anos previsto na Lei 9.873/1999, considerando, ainda, o sistema prescricional descrito na citada lei, inclusive as causas de suspensão e de interrupção da prescrição, temos os seguintes eventos processuais:
	a) Parecer de avaliação de regularidade 19/2012, de 27/1/2012 (peça 36) ;
	b) Parecer de Análise de Prestação de contas 6/2013, de 6/11/2013 (peça 45) ,
	c) Nota Técnica de Reanálise Financeira 78/2014, de 7/2/2014 (peça 56) ,
	d) Nota Técnica Financeira PGTur 712/2017, de 13/7/2017 (peça 62) 
	e) Relatório de Auditoria 312/2019, de 6/4/2020 (peça 78) ,
	f) Despacho do relator/TCU autorizando a realização das citações propostas, de 25/1/2022 (peça 107) , 
26.12. Analisando-se a sequência de eventos processuais enumerados no item anterior, os quais teriam o condão de interromper a prescrição da ação punitiva desta Corte no entender do STF, observa-se que não teria transcorrido o prazo prescricional de 5 (cinco) anos entre cada evento processual e o seguinte. Portanto, mesmo levando-se em consideração o entendimento do STF, não teria ocorrido a prescrição da pretensão sancionatória e ressarcitória a cargo do TCU.
26.13. Além disso, caso concreto tratado no RE 636.886 (tema 899 da repercussão geral) diz respeito à fase de execução judicial de deliberação do Tribunal de Contas, tanto assim que, para deslindá-lo, foi necessária a aplicação da Lei 6.830/1980, a Lei de Execuções Fiscais, diploma legal evidentemente inaplicável à fase que antecede a formação do título executivo extrajudicial, caracterizada pela atuação do órgão de controle externo até a prolação do acórdão.
26.14. Veja-se que foram opostos embargos declaratórios contra a referida decisão do STF, os quais foram rejeitados pela maioria da Suprema Corte (Plenário, Sessão Virtual de 13.8.2021 a 20.8.2021) , confirmando, portanto, a abrangência da deliberação prolatada na fixação do tema 899, razão por que se deve adotar a orientação prevalente no TCU, no sentido de que a matéria ali tratada alcançaria tão somente a fase judicial de cobrança do título extrajudicial, não atingindo os processos de controle externo, mantendo-se, desse modo,  a interpretação adotada pela Suprema Corte, em 2008, no Mandado de Segurança - MS 26.210, oportunidade em que foi definida a tese da imprescritibilidade das ações de ressarcimento ao erário:
A suspensão pelo STF das demandas nas quais esteja em questão a prescritibilidade da pretensão de ressarcimento ao erário com base em decisão de tribunal de contas (RE 636.886/STF) alcança tão somente a fase judicial de cobrança do título extrajudicial, não atingindo os processos de controle externo em trâmite. Até julgamento definitivo em contrário pelo STF, permanece o entendimento do TCU acerca da imprescritibilidade das pretensões de ressarcimento decorrentes de tomadas de contas especiais. (Acórdão 1267/2019-TCU-Plenário, Relator: Min. AROLDO CEDRAZ) 
A suspensão pelo STF das demandas nas quais esteja em questão a prescritibilidade da pretensão de ressarcimento ao erário com base em decisão de tribunal de contas (RE 636.886/STF) alcança tão somente a fase judicial de cobrança do título extrajudicial, não atingindo os processos de controle externo em trâmite. Até julgamento definitivo em contrário pelo STF, permanecem imprescritíveis as pretensões de ressarcimento decorrentes de tomadas de contas especiais. (Acórdão 7930/2018-TCU-Segunda Câmara, Relatora: Min. ANA ARRAES) .
26.15. Por outro lado, especificamente no que tange à prescrição da pretensão punitiva, verifica-se que o Acórdão 1441/2016-TCU-Plenário, Relator Ministro Benjamin Zymler, que uniformizou a jurisprudência acerca dessa questão, subordinou tal prescrição ao prazo prescricional geral indicado no art. 205, do Código Civil, que é de dez anos, contado da data de ocorrência da irregularidade sancionada, nos termos do art. 189, do Código Civil, sendo este prazo interrompido pelo ato que ordenar a citação, a audiência ou a oitiva do responsável.
26.16. No caso em exame, ocorreu a prescrição da pretensão punitiva, uma vez que a irregularidade sancionada ocorreu em 17/11/2010 e o ato de ordenação da citação ocorreu em 25/1/2022 (peça 107) .
26.17. Portanto, se configurou a prescrição em relação à competência sancionatória deste Tribunal, mas não em relação ao ressarcimento dos danos ao erário.
27.	Argumento 2: Quanto a terceirização do objeto do Termo de Parceria, informou que o Instituto CIA do Turismo, órgão sem fins lucrativos que prestava um serviço de interesse público, visando parcerias e convênios com o governo em todos os seus níveis era um instrumento de descentralização para a realização das ações do MTur. Assim, citou que que o Instituto, sendo OSCIP, não conseguiria realizar por si só a execução do objeto do termo de parceria, necessitando de uma empresa apta para tanto, o que de fato aconteceu. Todavia, argumentou que o fato de terceirizar a execução não retirava a responsabilidade do Instituto em realizar a fiscalização para escorreita realização e cumprimento do objeto do Termo de Parceria. Informou, ainda, que a subcontratação era prevista no Plano de Trabalho, bem como no Convênio, não havendo qualquer irregularidade nesse ponto. Destacou que a convenente, ainda que sem necessidade, realizou a contratação da empresa que executou o objeto do convenio através de processo seleção pública, a fim de ter uma atuação proba e transparente, com máxima eficiência e menor onerosidade aos cofres públicos, logo, não há que se falar em direcionamento para empresa contratada.
28.	Análise 2: A subcontratação, sem permissivo contratual para tal prática, afronta ao artigo 72 da Lei 8.666/1993. De acordo com o mencionado artigo e com o art. 78 da mesma Lei, a subcontratação parcial do objeto só pode ser admitida pela Administração Pública se prevista no ato convocatório e no contrato.
28.1. Nesse sentido, a jurisprudência do Tribunal é de que somente se admite a subcontratação parcial quando prevista no edital e no contrato, estando neles estabelecidos os limites admissíveis e sendo responsabilidade da subcontratante o cumprimento integral do contrato (Acórdão 717/2011-TCU-Segunda Câmara, 748/2011-TCU-Plenário, 4.221/2011-TCU-2a Câmara, 265/2010-TCU-Plenário, 5.532/2010- TCU-1a Câmara, 475/2009-TCU-Plenário, 1.625/2009-TCU-Plenário, 93/2008-TCU-Plenário, 2.731/2008-TCU-Plenário, 449/2007-TCU-Plenário, 736/2007-TCU-2a Câmara e 2.367/2006-TCU- Plenário) .
28.2. Registra-se que no Termo de Parceria 730728/2009 (peça 6) , ao contrário do que afirmou a defesa, não há previsão de subcontratação de nenhuma etapa. Desse modo, mesmo que as subcontratações tenham sido realizadas por meio de licitação, permanece a afronta aos dispositivos legais e à jurisprudência do TCU sobre o tema. Com isso, rejeita-se as razões de justificativas apresentadas.
28.3. Entretanto, tendo em vista que essa irregularidade não é geradora de débito, mas sim da multa prevista no art. 58, em virtude da prescrição da pretensão punitiva (vide itens 37 e 38 desta instrução) , tal penalidade não será aplicada.
29.	Argumento 3: Quanto ao superfaturamento do objeto em razão de sobrepreço, o próprio MTur, quando da análise técnica da proposta, enfatizou que 'os custos apresentados no Plano de Trabalho previamente analisados, estão de acordo com o mercado em função dos indicadores de custos utilizados no âmbito da Coordenação-Geral de Qualificação e Certificação, constantes nos projetos aprovados'. Desse modo, entendeu que os valores constantes no plano de trabalho, atestados pelo MTur, estavam de acordo com os valores de mercado e tendo o Instituto executado o objeto nos termos do plano de trabalho, não se há que falar em superfaturamento.
30.	Análise 3: a irregularidade de 'Superfaturamento decorrente de sobrepreço' foi apontada no Relatório de Auditoria Especial Nº 00190.020860/2011-31 (peça 101, p. 224) , a seguir transcrito: 
	V.5.6. Apresentação de documento fiscal emitido pela empresa contratada para executar o objeto do Termo de Parceria que não apresenta o detalhamento completo dos serviços prestados e superfaturamento de R$110.400,00 na contratação de empresa para realização de capacitação.
Por meio de consulta ao SICONV, verificou-se que a Nota Fiscal nº 1202, no valor de R$ 300.000,00, emitida em 29/06/2010 pela empresa contratada para executar o objeto do Termo de Parceria, o Centro Educacional Tecnológico Brasileiro - CETEB, não apresenta o detalhamento completo dos serviços prestados constando apenas a seguinte descrição: 'Prestação de serviços educacionais com foco na área turística, referentes à capacitação de 500 taxistas em competências comportamentais e atendimento ao turista na cidade de Brasília.
Considerando que o Plano de Trabalho prevê a realização de capacitações com carga horária de 96 horas, têm-se, para a capacitação em questão, um custo de R$ 6,25/aluno/hora aula, valor este superior àquele definido pelo CODEFAT como sendo o valor máximo para remuneração em convênios firmados no âmbito do CODEFAT, qual seja R$ 3,95 hora/aula. Verifica-se, assim, que ocorreu superfaturamento no valor de R$ 110.400,00.
30.1. Assim, considerando que:
30.1.1. os valores praticados não estavam de acordo com o os valores de mercado, uma vez que conforme relato acima houve uma diferença de R$ 2,3/aluno/hora aula cobrado a mais sem nenhuma justificativa; 
30.1.2. a nota fiscal 1202, no valor de R$ 300.000,00 (peça 101, p. 822) não apresenta detalhamento dos serviços prestados;
30.1.3. o responsável não apresentou elementos capazes de demonstrar a adequação dos preços praticados;
30.2. Rejeita-se as alegações de defesa apresentadas no tocante ao superfaturamento observado na meta 6 do plano de trabalho: 'Capacitar 500 taxistas em competências comportamentais e atendimento ao turista' (peça 4, p.8) , mantendo-se o débito de R$ 110.400,00. 
31.	Argumento 4: Quanto à ausência de comprovação de execução física do objeto do convênio, o responsável informou que toda execução se deu nos termos do plano de trabalho, previamente autorizado pelo MTu, tendo toda documentação (apostilas realizadas, o relatório dos participantes, avaliação e a solenidade de entrega dos certificados) sido entregue ao MTur.
32.	Análise 4: Ao contrário do que informou a defesa a documentação necessária comprovação da execução física não foi entregue ao MTur, conforme observa-se no Parecer Técnico Conclusivo de Análise de Prestação de Contas 35/2013/MTur, de 22/8/2013 (peça 55) : 
	Item
	Irregularidade
	Valor Glosado (R$) 

	Meta 1/Etapa 1.1
	o objeto da etapa era estruturação do planejamento, com detalhamento das Metas/Etapas e em diligência mento efetuado ao convenente não houve especificação de como ocorreu a estruturação do planejamento, e não há no Plano de Trabalho aprovado detalhamento das Metas/Etapas e nem atribuição de cada membro da equipe de gestão e operação. No contrato n° 003/2010, efetuado com a empresa Ceteb para execução do objeto do convênio, não há especificação de Metas/Etapas, nem atribuições dos membros da equipe de gestão e operação.
	13.600,00

	Meta 1/Etapa 1.2
	a etapa foi constituída para contratação de equipe de gestão e operação para a execução, acompanhamento, articulação com instituições e monitoramento do projeto no valor de R$ 108.800,00, porém não há identificação de tais profissionais (Nome, RG, CPF) , não há menção da remuneração paga a estes 03 profissionais e o período da contratação, nem menção do produto dos trabalhos desenvolvidos por estes profissionais.
	108.800,00

	Meta 2/Etapa 2.1
	não há informações quanto ao custo unitário da produção dos materiais promocionais, como preço unitário das peças, profissionais contratados para o desenvolvimento das peças e remuneração dos serviços prestados
	10.000,00

	Meta 2/Etapa 2.3
	não houve qualquer comprovação da contratação de assessoria de imprensa e gestão do hotsite. O site criado (http://www.taxidez.com.br) está inativo e não foi possível averiguar suas funcionalidades. Não houve informações das atividades desempenhadas pelo corpo técnico. Não há informações dos profissionais técnicos contratados para assessoria de imprensa e gestão do hotsite do projeto. Não há menção às remunerações dos profissionais contratados para execução de assessoria de imprensa e gestão do hotsite do projeto.
	48.000,00

	Meta 3/Etapa 3.1
	não há informações quanto ao custo unitário da produção dos CD/DVD e material impresso, como preço unitário das peças, não há identificação dos profissionais contratados para o desenvolvimento das peças e remuneração dos serviços prestados.
	15.500,00

	Meta 4/Etapas 4.1 e 4.2
	Estas etapas prevê a realização do mesmo produto das etapas 2.1 e 2.2, verificando-se, assim, sobreposição do objeto. Verifica-se que os únicos materiais promocionais constam às fls. 764/765 e anexo IV dos autos, tais como folhetos, adesivo para carro, camiseta, já abordados nas etapas 2.1 e 2.2.
	50.100,00

	Meta 5/Etapa 5.1
	não há comprovação do registro audiovisual do evento de lançamento, previsto na etapa
	1.000,00

	Meta 7/Etapa 7.1
	não há informações acerca do modo como ocorreu o Planejamento e preparação do evento de formatura, como valor da locação do local, valor do Buffet, valor da contratação do apoio técnico.
	2.000,00

	Meta 7/Etapa 7.2
	não foi comprovada a execução do registro audiovisual das formaturas realizadas no ano de 2010 e 2011 e não consideramos a realização do buffet na formatura de 2010 pois nas fotos encaminhadas só tinha 05, sucos, 04 refrigerantes e 02 garrafas de café (fotos_MG_2084; _MG_2085 do CD às fls. 2187) , não teve, por exemplo, salgados, bolos, biscoitos.
	17.000,00*

	Total
	R$ 266.000,00

*Embora a etapa 7.2 tenha sido glosada parcialmente, entende-se que o valor deve ser imputado integralmente ao responsável, uma vez que 'não há como seguir os valores abordados pelo convenente na planilha do Termo de Referência Capacitação de Taxistas pois não condizem com os valores presentes no cronograma físico do Siconv. Não sendo possível, assim, quantificar os itens glosados pois o convenente não apresentou uma planilha detalhada dos itens orçados referente a esta etapa' (peça 55, p. 18) .
32.1. Dessa forma rejeita-se as alegações de defesa trazidas pelo responsável, uma vez que não foram apresentadas informações/imagens/documentação capazes de elidir as irregularidades a ele imputadas. 
32.2. Com isso, mantem-se o débito no valor de R$ 266.000,00, tendo como data de ocorrência a data dos repasses federais: 365.000,00 em 29/3/2010 e 235.000,00 em 17/11/2010 (considerando primeiro a integralidade do valor relativo à data final) .
33.	Argumento 5: A defesa enfatizou que é desproporcional as sanções pretendidas no presente procedimento, que visa o ressarcimento integral dos valores do Convênio, pois o Plano de Trabalho estipulado pelo MTur foi minuciosamente cumprido, não havendo nenhuma impugnação quanto à prestação do serviço. Destacou, ainda, que nos autos uma única evidência de má fé ou ilícito que tenha ocasionado dano ao erário praticado pelo notificado.
34.	Análise 5: Esclarece-se a defesa que as irregularidades ora tratadas totalizaram um débito de R$ 376.400,00 e, portanto, inferior ao valor total do repasse federal por conta do Termo de parceria 06/2009 (R$ 600.000,00) . Ademais, as irregularidades impugnadas (execução física e superfaturamento) que comprometeram a regular execução das metas do plano de trabalho foram bem detalhadas (vide itens 30 e 32 desta instrução) .
34.1. Quanto à alegada ausência de má fé ou ilícito que tenha ocasionado dano ao erário praticado pelo notificado, informa-se a defesa que citado o responsável, este apresentou alegações de defesa improcedentes e incapazes de elidir a irregularidade cometida, não sendo possível, ainda, ser reconhecida sua boa-fé.
34.2. Relativamente a esse aspecto, o Plenário desta Casa sedimentou entendimento de que quando se trata de processos atinentes ao exercício do controle financeiro da Administração Pública, tais como o que ora se examina, a boa-fé não pode ser presumida, devendo ser demonstrada e comprovada a partir dos elementos que integram os autos.
34.3. Tal interpretação decorre da compreensão de que, relativamente à fiscalização dos gastos públicos, privilegia-se a inversão do ônus da prova, pois cabe ao gestor comprovar a boa aplicação dos dinheiros e valores públicos sob sua responsabilidade.
34.4. Nesse contexto, e após exame de toda a documentação carreada aos autos, não há como se vislumbrar a boa-fé na conduta do responsável. Com efeito, não alcançou ele o intento de comprovar a aplicação de parte dos recursos que lhe foram confiados, restringindo-se a apresentar justificativas improcedentes e incapazes de elidir a irregularidade cometida.
34.5. São nesse sentido os Acórdão 1921/2011-TCU-Segunda Câmara, 203/2010-TCU-Plenário, 276/2010-TCU-Plenário, 621/2010-TCU-Plenário, 3.975/2010-TCU-1aCâmara, 860/2009-TCU-Plenário, 1.007/2008-TCU-2a Câmara, 1.157/2008-TCU-Plenário, 1.223/2008-TCU-Plenário, 337/2007-TCU-1aCâmara, 1.322/2007-TCU-Plenário, 1.495/2007-TCU-1a Câmara, entre outros.
35.	Argumento 6: Por fim, requereu a intimação do notificado, bem como de seus procuradores visando exercício da ampla defesa, realizar sustentação oral, restando requerido desde já.
36.	Análise 6: Quanto ao pedido de sustentação oral, informa-se que ele deverá ser atendido, pois de fato está previsto no art. 168 do RI/TCU, in verbis:
Art. 168. No julgamento ou apreciação de processo as partes poderão produzir sustentação oral, após a apresentação, ainda que resumida, do relatório e antes do voto do relator, pessoalmente ou por procurador devidamente constituído, desde que a tenham requerido ao Presidente do respectivo colegiado até quatro horas antes do início da sessão.
Prescrição da Pretensão Punitiva
37.	Vale ressaltar que a pretensão punitiva do TCU, conforme Acórdão 1441/2016-TCU-Plenário, Relator: Benjamin Zymler, que uniformizou a jurisprudência acerca dessa questão, subordina-se ao prazo geral de prescrição indicado no art. 205 do Código Civil, que é de dez anos, contado da data de ocorrência da irregularidade sancionada, nos termos do art. 189 do Código Civil, sendo este prazo interrompido pelo ato que ordenar a citação, a audiência ou a oitiva dos responsáveis.
38.	No caso em exame, ocorreu a prescrição da pretensão punitiva, uma vez que a irregularidade sancionada ocorreu em 17/11/2010 e o ato de ordenação da citação ocorreu em 25/1/2022 (peça 107) .
CONCLUSÃO
39.	Em face da análise promovida na seção 'Exame Técnico', verifica-se que o Instituto Cia do Turismo não logrou comprovar a boa e regular aplicação dos recursos. E, instado a se manifestar, optou pelo silêncio, configurando a revelia, nos termos do § 3º do art. 12 da Lei 8.443/1992.
40.	Em face da análise promovida no item 'Exame Técnico', propõe-se rejeitar as alegações de defesa apresentadas pelo Sr. Jorge Nicolau Meira. Tendo em vista que não constam dos autos elementos que permitam reconhecer a boa-fé do responsável, sugere-se que as suas contas sejam julgadas irregulares, nos termos do art. 202, § 6º, do Regimento Interno do TCU, condenando ao débito atualizado monetariamente e acrescido de juros de mora, nos termos do art. 202, §1º do Regimento Interno do TCU, descontado o valor eventualmente recolhido.
41.	Tendo em vista que não constam dos autos elementos que permitam reconhecer a boa-fé dos responsáveis, sugere-se que as suas contas sejam julgadas irregulares, nos termos do art. 202, § 6º, do RI/TCU, com a imputação do débito atualizado monetariamente e acrescido de juros de mora, nos termos do art. 202, §1º do RI/TCU, descontado o valor eventualmente recolhido. Ressalta-se que a análise da boa-fé relativa a pessoa jurídica de direito privado é realizada considerando as condutas de seus administradores, uma vez que os atos destes obrigam a pessoa jurídica, desde que exercidos nos limites dos poderes definidos no ato constitutivo do ente, nos termos do art. 47 do Código Civil (Acórdão 1723/2016-TCU-Plenário, Ministro-Relator Raimundo Carrero) .
PROPOSTA DE ENCAMINHAMENTO
42.	Ante o exposto, submetemos os autos à consideração superior com proposta de:
a) considerar revel o Instituto Cia do Turismo (CNPJ: 09.359.271/0001-02) , para todos os efeitos, dando-se prosseguimento ao processo, com fulcro no art. 12, § 3º, da Lei 8.443/1992; 
b) rejeitar as alegações de defesa do Sr. Jorge Nicolau Meira (CPF: XXX.030.949-XX) ;
c) julgar irregulares, nos termos dos arts. 1º, inciso I, 16, inciso III, alínea 'c', da Lei 8.443/1992, c/c os arts. 19 e 23, inciso III, da mesma Lei, as contas dos responsáveis: Instituto Cia do Turismo (CNPJ: 09.359.271/0001-02) e Jorge Nicolau Meira (CPF: XXX.030.949-XX) , condenando-a ao pagamento da importância a seguir especificada, atualizada monetariamente e acrescida dos juros de mora, calculada a partir da data discriminada até a data da efetiva quitação do débito, fixando-lhe o prazo de quinze dias, para que comprove, perante o Tribunal, o recolhimento das referidas quantias aos cofres do Tesouro Nacional, nos termos do art. 23, inciso III, alínea 'a', da citada lei, c/c o art. 214, inciso III, alínea a, do Regimento Interno; 
	Data de ocorrência
	Valor histórico (R$) 
	Identificador da parcela

	29/3/2010
	31.000,00
	D1

	17/11/2010
	235.000,00
	D2

	29/3/2010
	110.400,00
	D3

	9/12/2011
	22.469,56
	C1

	Valor atualizado do débito (com juros) em 1/7/2022: R$ 562.466,27
	d) autorizar, desde logo, a cobrança judicial das dívidas, caso não atendida a notificação, na forma do disposto no art. 28, inciso II, da Lei 8.443/1992;
	e) autorizar também, desde logo, se requerido, com fundamento no art. 26, da Lei 8.443, de 1992, c/c o art. 217, §§ 1º e 2º do Regimento Interno do TCU, o parcelamento da (s) dívida (s) em até 36 parcelas, incidindo, sobre cada parcela, corrigida monetariamente, os correspondentes acréscimos legais, fixando-lhe o prazo de quinze dias, a contar do recebimento da notificação, para comprovar, perante o Tribunal, o recolhimento da primeira parcela, e de trinta dias, a contar da parcela anterior, para comprovar os recolhimentos das demais parcelas, devendo incidir, sobre cada valor mensal, atualizado monetariamente, os juros de mora devidos, no caso do débito, na forma prevista na legislação em vigor, alertando os responsáveis de que a falta de comprovação do recolhimento de qualquer parcela importará o vencimento antecipado do saldo devedor, nos termos do § 2º do art. 217 do Regimento Interno deste Tribunal; 
f) enviar cópia do Acórdão a ser prolatado à Procuradoria da República no Distrito Federal, nos termos do § 3º do art. 16 da Lei 8.443/1992, c/c o § 7º do art. 209 do Regimento Interno do TCU, para adoção das medidas cabíveis.
g) enviar cópia do Acórdão que vier a ser proferido ao Ministério do Turismo e aos responsáveis, para ciência, informando que a presente deliberação, acompanhada do Relatório e do Voto que a fundamenta, está disponível para a consulta no endereço www.tcu.gov.br/acordaos, além de esclarecer que, caso requerido, o TCU poderá fornecer sem custos as correspondentes cópias, de forma impressa;
h) 	informar à Procuradoria da República no Distrito Federal, que a presente deliberação, acompanhada do Relatório e do Voto que a fundamenta, está disponível para a consulta no endereço www.tcu.gov.br/acordaos, além de esclarecer que, caso requerido, o TCU poderá fornecer sem custos as correspondentes cópias, de forma impressa; e
i) informar à Procuradoria da República no Distrito Federal, nos termos do parágrafo único do art. 62 da Resolução TCU 259/2014, os procuradores e membros do Ministério Público credenciados nesta Corte podem acessar os presentes autos de forma eletrônica e automática, ressalvados apenas os casos de eventuais peças classificadas como sigilosas, as quais requerem solicitação formal".
O Ministério Público junto a este Tribunal (MP/TCU) , representado pelo subprocuradorgeral Lucas Rocha Furtado, manifestou-se de acordo com a proposta da unidade instrutiva[footnoteRef:3]. [3:  Peça 129.] 
	É o relatório.

Marcos Heron Cordeiro (OAB/SC 33.067), Rodrigo Ghisi Dutra (OAB/SC 32.392) e outros, representando Jorge Nicolau Meira.

Subprocurador-Geral Lucas Rocha Furtado.

TOMADA DE CONTAS ESPECIAL. MINISTÉRIO DO TURISMO. TERMO DE PARCERIA 6/2009. NÃO COMPROVAÇÃO PARCIAL DA EXECUÇÃO FÍSICA E IRREGULARIDADES NA EXECUÇÃO. CITAÇÃO E AUDIÊNCIA. REVELIA DA ENTIDADE. NÃO ACOLHIMENTO DAS ALEGAÇÕES DE DEFESA E RAZÕES DE JUSTIFICATIVA. DÉBITO E MULTA. COMUNICAÇÕES.

TOMADA DE CONTAS ESPECIAL (TCE)

Unidade de Auditoria Especializada em Tomada de Contas Especial (AudTCE).

Em exame, tomada de contas especial instaurada pelo Ministério do Turismo (MTur) , em desfavor de Instituto Cia do Turismo e de Jorge Nicolau Meira, em razão de não comprovação da regular aplicação dos recursos repassados pela União por meio do termo de parceria 730728/2009[footnoteRef:2], que teve por objeto a ação descrita como "capacitar taxistas em competências comportamentais e atendimento aos turistas". [2:  Peça 6.] 
O referido ajuste foi firmado no valor de R$ 600.000,00, todo à conta do MTur, e teve vigência de 31/12/2009 a 27/12/2011, com prazo para apresentação da prestação de contas encerrando-se em 26/1/2012[footnoteRef:3]. Os repasses efetivos da União totalizaram R$ 600.000,00[footnoteRef:4]. [3:  Peça 26.]  [4:  Peças 13 e 19.] 
O fundamento para a instauração desta TCE, conforme consignado na matriz de responsabilização elaborada pelo tomador de contas[footnoteRef:5], foi a constatação das seguintes irregularidades:  [5:  Peça 75.] 
"Quanto à análise física. Ressalvas: I. Terceirização de 94,5% do objeto do Termo de Parceria por meio de um único contrato com a empresa Centro Educacional Tecnológico Brasileiro CETEB. II. Direcionamento na contratação de empresa. III. Sobrepreço na execução do Termo de Parceria. IV. Superfaturamento pago na remuneração dos tutores contratados. V. Apresentação de item divergente do adquirido e que compõe a prestação de contas caracterizando tentativa de fraude. VI. Apresentação da prestação de contas sem informações mínimas necessárias para a verificação".
O tomador de contas concluiu[footnoteRef:6] que o prejuízo importaria no valor original de R$ 577.530,44, imputando-se a responsabilidade ao Instituto Cia do Turismo, na condição de partícipe do termo de parceria, e ao Sr. Jorge Nicolau Meira, na condição de presidente da instituição e gestor dos recursos. [6:  Peça 76.] 
No âmbito desta Corte de Contas, após a realização de medidas saneadoras, foi procedida a citação solidária dos responsáveis (Instituto Cia do Turismo e Jorge Nicolau Meira) , baseada nas seguintes irregularidades[footnoteRef:7]:  [7:  Matriz de responsabilização - peça 104.] 
	- Irregularidade 1: não comprovação da execução física do objeto do convênio
	Data de ocorrência
	Valor histórico (R$) 
	Identificador da parcela

	29/3/2010
	31.000,00
	D1

	17/11/2010
	235.000,00
	D2

	9/12/2011
	22.469,56
	C1

	- Irregularidade 2: Superfaturamento decorrente de sobrepreço
	Data de ocorrência
	Valor histórico (R$) 
	Identificador da parcela

	29/3/2010
	110.400,00
	D3

	9/12/2011
	22.469,56
	C1

Foi realizada, também, a audiência do Sr. Jorge Nicolau Meira, na condição de gestor dos recursos, pela "atuação da entidade convenente apenas como intermediária do Convênio, repassando os recursos para outras entidades para realização do objeto", em inobservância ao art. 1º, § 2º, e 6º, VII, da Portaria Interministerial 127/2008.
Devidamente notificados, apenas o Sr. Jorge Nicolau Meira apresentou defesa[footnoteRef:8]. [8:  Peça 126.] 
Na instrução final, a então Secretaria de Controle Externo de Tomada de Contas Especial propôs considerar revel o Instituto Cia do Turismo, rejeitar as alegações de defesa do Sr. Jorge Nicolau Meira e julgar as contas dos responsáveis irregulares, com imputação de débito, mas sem aplicação de multa, considerando a ocorrência da prescrição punitiva, com base nos critérios definidos no Acórdão 1441/2016-TCU-Plenário.
O Ministério Público junto a este Tribunal (MP/TCU) manifestou-se de acordo com a proposta da unidade instrutiva[footnoteRef:9]. [9:  Peça 129.] 
II
Cabe, preliminarmente, analisar a ocorrência da prescrição, nos termos da Resolução TCU 344/2022, aprovada na sessão plenária extraordinária de 11/10/2022. 
Para as situações análogas às discutidas nestes autos, o prazo prescricional tem sido contado da data da apresentação da prestação de contas ao órgão competente para a sua análise inicial (art. 4º, II, da Resolução TCU 344/2022) . No caso concreto, o responsável encaminhou a prestação de contas em 21/12/2011[footnoteRef:10], antes da data final pré-estabelecida, 26/01/2012. Constam dos autos os seguintes fatos interruptivos: [10:  Peças 30, 31 e 37-44.] 
a) Parecer de avaliação de regularidade 19/2012, de 27/1/2012[footnoteRef:11];  [11:  Peça 36. ] 
b) Parecer de análise de prestação de contas 6/2013, de 6/11/2013[footnoteRef:12]; [12:  Peça 45. ] 
c) Nota técnica de análise financeira 104/2013, de 19/4/2013[footnoteRef:13]; [13:  Peça 47. ] 
d) Parecer técnico conclusivo de análise de prestação de contas 35/2013, de 22/8/2013[footnoteRef:14]; [14:  Peça 55. ] 
e) Nota técnica de reanálise financeira 78/2014, de 7/2/2014[footnoteRef:15]; [15:  Peça 56. ] 
f) Portaria 178/2016, de 28/4/2016[footnoteRef:16] - instauração de inquérito civil[footnoteRef:17]; [16:  Mencionada na nota técnica financeira PGTur 712/2017 - de reanálise financeira (peça 62) .]  [17:  Peça 102, p. 1475. ] 
g) Nota técnica financeira PGTur 712/2017, de 13/7/2017[footnoteRef:18]; [18:  Peça 62. ] 
h) Relatório do tomador de contas 304/2019, de 15/2/2019[footnoteRef:19]; [19:  Peça 76. ] 
i) Relatório de auditoria 312/2019, de 6/4/2020[footnoteRef:20]; [20:  Peça 78. ] 
j) Despacho do relator do processo nesta Corte autorizando a realização das citações propostas, de 25/1/2022[footnoteRef:21]. [21:  Peça 107. ] 
É relevante destacar que a portaria 178/2016 foi mencionada na nota técnica financeira PGTur 712/2017[footnoteRef:22] como ato, dentre outros, motivador da reanálise da execução financeira do termo de parceria 730728/2009. [22:  Peça 62.] 
Diante dos fatos acima, verifica-se a não ocorrência da prescrição das pretensões punitiva e ressarcitória, tanto na modalidade ordinária como intercorrente.
III
Passo a examinar as alegações de defesa apresentadas pelo Sr. Jorge Nicolau Meira.
Em relação à primeira irregularidade, o responsável argumentou, em síntese, que "toda a execução deu-se nos termos do plano de trabalho" e que "toda a documentação foi entregue ao MTur, consistente nas apostilas realizadas, o relatório dos participantes, avaliação e solenidade de entrega dos certificados".
Concordo com o exame da unidade de que "ao contrário do que informou a defesa, a documentação necessária para comprovação da execução física não foi entregue ao MTur, conforme observa-se no Parecer Técnico Conclusivo de Análise de Prestação de Contas 35/2013/MTur, de 22/8/2013". Transcrevo trecho da instrução de peça 85, que sintetizou as conclusões do referido parecer técnico do Ministério do Turismo: 
	Item
	Irregularidade
	Valor Glosado (R$) 

	Meta 1/Etapa 1.1
	o objeto da etapa era estruturação do planejamento, com detalhamento das Metas/Etapas e em diligenciamento efetuado ao convenente não houve especificação de como ocorreu a estruturação do planejamento, e não há no Plano de Trabalho aprovado detalhamento das Metas/Etapas e nem atribuição de cada membro da equipe de gestão e operação. No contrato n° 003/2010, efetuado com a empresa Ceteb para execução do objeto do convênio, não há especificação de Metas/Etapas, nem atribuições dos membros da equipe de gestão e operação.
	13.600,00

	Meta 1/Etapa 1.2
	a etapa foi constituída para contratação de equipe de gestão e operação para a execução, acompanhamento, articulação com instituições e monitoramento do projeto no valor de R$ 108.800,00, porém não há identificação de tais profissionais (Nome, RG, CPF) , não há menção da remuneração paga a estes 03 profissionais e o período da contratação, nem menção do produto dos trabalhos desenvolvidos por estes profissionais.
	108.800,00

	Meta 2/Etapa 2.1
	não há informações quanto ao custo unitário da produção dos materiais promocionais, como preço unitário das peças, profissionais contratados para o desenvolvimento das peças e remuneração dos serviços prestados
	10.000,00

	Meta 2/Etapa 2.3
	não houve qualquer comprovação da contratação de assessoria de imprensa e gestão do hotsite. O site criado (http://www.taxidez.com.br) está inativo e não foi possível averiguar suas funcionalidades. Não houve informações das atividades desempenhadas pelo corpo técnico. Não há informações dos profissionais técnicos contratados para assessoria de imprensa e gestão do hotsite do projeto. Não há menção às remunerações dos profissionais contratados para execução de assessoria de imprensa e gestão do hotsite do projeto.
	48.000,00

	Meta 3/Etapa 3.1
	não há informações quanto ao custo unitário da produção dos CD/DVD e material impresso, como preço unitário das peças, não há identificação dos profissionais contratados para o desenvolvimento das peças e remuneração dos serviços prestados.
	15.500,00

	Meta 4/Etapas 4.1 e 4.2
	Estas etapas prevê a realização do mesmo produto das etapas 2.1 e 2.2, verificando-se, assim, sobreposição do objeto. Verifica-se que os únicos materiais promocionais constam às fls. 764/765 e anexo IV dos autos, tais como folhetos, adesivo para carro, camiseta, já abordados nas etapas 2.1 e 2.2.
	50.100,00

	Meta 5/Etapa 5.1
	não há comprovação do registro audiovisual do evento de lançamento, previsto na etapa
	1.000,00

	Meta 7/Etapa 7.1
	não há informações acerca do modo como ocorreu o Planejamento e preparação do evento de formatura, como valor da locação do local, valor do Buffet, valor da contratação do apoio técnico.
	2.000,00

	Meta 7/Etapa 7.2
	não foi comprovada a execução do registro audiovisual das formaturas realizadas no ano de 2010 e 2011 e não consideramos a realização do buffet na formatura de 2010 pois nas fotos encaminhadas só tinha 05 sucos, 04 refrigerantes e 02 garrafas de café (fotos_MG_2084;_MG_2085 do CD às fls. 2187) , não teve, por exemplo, salgados, bolos, biscoitos.
	17.000,00*

Como se verifica do exame pelo MTur para cada meta/etapa, a documentação apresentada naquele órgão não foi suficiente para comprovar a devida execução do objeto, não podendo ser acolhidas as alegações de defesa quanto a esse ponto. 
***
No que diz respeito à segunda irregularidade, relativa ao superfaturamento, o responsável alegou que o próprio MTur, quando da análise técnica da proposta, enfatizou que "os custos apresentados no Plano de Trabalho previamente analisados, estão de acordo com o mercado em função dos indicadores de custos utilizados no âmbito da Coordenação-Geral de Qualificação e Certificação, constantes nos projetos aprovados".  
Em resposta à diligência desta Corte para especificar o superfaturamento, foi encaminhado, entre outros documentos, o despacho 0926316/2021/CGQT/DEQUA/SNDTur[footnoteRef:23], de 15/4/2021, o qual relatou um suposto equívoco quanto à questão de superfaturamento tratada neste processo, tendo concluído que:  [23:  Peça 101, p. 736-739.] 
"7. Nesse sentido, a constatação 'Superfaturamento nos valores pagos na remuneração de tutores contratados', imprecisamente, mencionada no Parecer Técnico Diligenciador nº 006/2013/DEQUA/SNDTur (SEI nº 0920007) , está relacionada às principais constatações de outro Instituto, conforme item 4.1.3. do Relatório de Auditoria Especial nº 00190.020860/2011-31, à época, da Controladoria-Geral da União (CGU) (SEI nº 0924019) .
8. Não obstante, destaca-se que no prosseguimento do TC nº Processo 017.058/2020-1, deve ser  considerado pelo TCU a última manifestação técnica emanada por esta CGQT, à época, Departamento de Qualificação, Certificação e Produção Associada ao Turismo (DCPAT) , por intermédio do Parecer Técnico Conclusivo de Análise de Prestação de Contas nº 35/2013/DEQUA/SNPDTur (SEI nº 0926789) , de 22 de agosto de 2013, que concluiu pela 'APROVAÇÃO EM PARTE', reanalisando todos os aspectos da execução física do instrumento em questão, bem como os itens diligenciados".
A unidade instrutiva rebateu tal argumento, destacando que a irregularidade foi apontada no relatório de auditoria especial 00190.020860/2011-31[footnoteRef:24], descrita da seguinte forma: [24:  Peça 101, p. 224.] 
"V.5.6. Apresentação de documento fiscal emitido pela empresa contratada para executar o objeto do Termo de Parceria que não apresenta o detalhamento completo dos serviços prestados e superfaturamento de R$110.400,00 na contratação de empresa para realização de capacitação.
Por meio de consulta ao SICONV, verificou-se que a Nota Fiscal nº 1202, no valor de R$ 300.000,00, emitida em 29/06/2010 pela empresa contratada para executar o objeto do Termo de Parceria, o Centro Educacional Tecnológico Brasileiro - CETEB, não apresenta o detalhamento completo dos serviços prestados constando apenas a seguinte descrição: 'Prestação de serviços educacionais com foco na área turística, referentes à capacitação de 500 taxistas em competências comportamentais e atendimento ao turista na cidade de Brasília'.
Considerando que o Plano de Trabalho prevê a realização de capacitações com carga horária de 96 horas, têm-se, para a capacitação em questão, um custo de R$ 6,25/aluno/hora aula, valor este superior àquele definido pelo CODEFAT como sendo o valor máximo para remuneração em convênios firmados no âmbito do CODEFAT, qual seja R$ 3,95 hora/aula. Verifica-se, assim, que ocorreu superfaturamento no valor de R$ 110.400,00".
Observo que, mesmo não havendo o equívoco apontado pelo MTur, o valor atribuído ao superfaturamento não está devidamente quantificado. 
O valor máximo definido pelo Codefat, por meio da Resolução 577/2008, para o custo aluno/hora médio de R$ 3,95 (três reais e noventa e cinco centavos) a ser observado na execução de qualquer modalidade do Plano Nacional de Qualificação (PNQ) é um parâmetro que pode ser utilizado, mas no caso concreto não houve nenhuma comparação mais específica dos objetos. 
O plano de trabalho aprovado do termo de parceria em exame tinha sete metas definidas, sendo elas[footnoteRef:25]:  [25:  Peça 4, p. 8.] 
	Meta
	Especificação
	Valor (R$) 

	Meta 1
	Contratação da equipe para gestão e operação do projeto
	122.400,00

	Meta 2
	Produzir peças e conteúdo para mobilização e conscientização
	75.500,00

	Meta 3
	Produzir 500 kits pedagógicos como material de capacitação
	90.500,00

	Meta 4
	Produzir 500 kits de material da campanha de incentivo
	50.100,00

	Meta 5
	Mobilizar, articular com autoridades, E sindicatos de taxistas-e trade para selecionar 500 taxistas para participar do projeto
	26.500,00

	Meta 6
	Capacitar 500 taxistas em competências comportamentais e atendimento ao turista
	216.000,00

	Meta 7
	Realizar o evento de formatura do projeto
	19.000,00

Conforme acima descrito, o custo específico para a capacitação era de R$ 216.000,00. O valor do contrato celebrado entre o instituto e o Centro Educacional Tecnológico (Ceteb) para execução do termo de parceria foi de R$ 598.000,00[footnoteRef:26] e todas as notas fiscais apresentadas continham a referida descrição genérica de "prestação de serviços educacionais com foco na área turística, referentes à capacitação de 500 taxistas em competências comportamentais e atendimento ao turista na cidade de Brasília". Assim, em princípio, não há justificativa para a utilização da nota fiscal com valor de R$ 300.000,00, para o referido cálculo. [26:  Peça 38.] 
Tendo como base especificamente a meta 6 (R$ 216.000,00) , o valor do custo aluno/hora cairia para R$ 4,50.
É relevante destacar que, quanto à quantificação do débito, o art. 8º da IN TCU 71/2012 assim dispõe:
"Art. 8º A quantificação do débito far-se-á mediante:
I - verificação, quando for possível quantificar com exatidão o real valor devido; ou
II - estimativa, quando, por meios confiáveis, apurar-se quantia que seguramente não excederia o real valor devido".
No caso concreto, não houve uma verificação exata do débito e a estimativa não garante uma quantia que seguramente não excede o real valor devido.
Ante as ponderações acima, deve ser afastado o suposto débito referente ao superfaturamento.
***
Por fim, quanto à irregularidade atinente à audiência realizada, relativa à atuação da entidade apenas como intermediária da execução do objeto, o responsável argumentou que "sendo OSCIP não conseguiria realizar por si só a execução do objeto do termo de parceria, necessitando de uma empresa apta para tanto, o que de fato aconteceu" e que "a subcontratação era prevista no Plano de Trabalho, bem como no Convênio, não havendo qualquer irregularidade nesse ponto".
Como examinado pela unidade instrutiva, não havia previsão de subcontratação no termo de parceria 730728/2009. Além disso, é pertinente destacar que a descentralização de recursos somente deve ser feita a entidades que tenham condições para a consecução de seus objetos e não terceirizar praticamente toda a execução, como ocorreu no caso concreto, em que foram repassados para a empresa contratada 94,5% dos recursos. Não cabe, assim, acolher os argumentos apresentados.
***
Feitas essas considerações, as razões de justificativas apresentada pelo Sr. Jorge Nicolau Meira devem ser rejeitadas, com aplicação da multa prevista no art. 58 da Lei 8.443/1992, e as suas alegações de defesa devem ser parcialmente rejeitadas, com julgamento pela irregularidade de suas contas e imputação do débito referente à ausência de comprovação parcial da execução total do objeto (R$ 266.000,00) , em solidariedade com o Instituto Cia do Turismo, bem como aplicação da multa prevista no art. 57 da Lei 8.443/1992.
Diante do exposto, manifesto-me pela aprovação do acórdão que ora submeto à apreciação deste colegiado.
TCU, Sala das Sessões, em 21 de março de 2023.
Weder de Oliveira 
Relator